【裁判字號】    89,台上,272
【裁判日期】    890120
【裁判案由】    常業重利
【裁判全文】
最高法院刑事判決                                八十九年度台上字第二七二號
    上  訴  人  甲○○
右上訴人因常業重利案件，不服台灣高等法院中華民國八十六年九月十七日第二審判
決（八十六年度上訴字第一五四一號，起訴案號：台灣板橋地方法院檢察署八十五年
度偵字第一一二一六、一二○六一號），提起上訴，本院判決如左：
    主  文
原判決關於甲○○部分撤銷，發回台灣高等法院。
    理  由
本件原判決認定上訴人甲○○自民國八十五年三月十五日起，在台北縣板橋市○○路
○段一八九之一號，以「金憶融資」名義經營地下錢莊，並自同年五月初起僱用林嘉
慧為會計，乘許德君等人急迫需款孔急之際貸與金錢，每借款新台幣（下同）一萬元
，以一個月為一期，預扣二千元至三千元不等之利息而取得與原本顯不相當之重利，
其借款人、借款時間及借款數額詳如原判決附表一所列，並以之為業等情；因將第一
審論處上訴人共同以犯重利為常業罪刑部分之判決撤銷，改判仍論處同一罪刑。固非
全無見地。
惟查：(一)科刑判決所認定之事實，與所採之證據不相適合者，即屬證據上理由矛盾，
其判決當然為違背法令。原判決認定上訴人有上開犯罪事實，無非係以其所僱用之會
計林嘉慧於憲兵隊調查及原審之證供為其證據，其判決理由復載稱證人王光揚於原審
證稱上訴人未收到利息，係迴護之詞云云。但經詳核原審卷證，並無證人林嘉慧、王
光揚之證供資料可考，原判決認定事實及理由內所採之證據，尚與卷證資料不符，而
有證據上理由矛盾之違法。(二)科刑之判決書，須將認定之犯罪事實詳記於事實欄，然
後於理由內逐一說明其憑以認定之證據，使事實與理由兩相一致，方為合法；倘事實
欄已有及，而理由內未加說明，是為理由不備，理由已加說明，而事實欄無此記載
，則理由失其依據，均足構成撤銷之原因。原判決理由二、(一)說明上訴人於八十五年
六月七日為憲兵隊查獲後，仍於同年月十五日借款予張肇旭四十萬元，收取利息三萬
元；於同年月十八日借款十三萬元與陳金芳；於同年月十九日借款二十萬元與蔡火煙
，有帳冊資料在卷可按，足見上訴人於八十五年六月七日遭查獲後，仍有經營借款業
務等情；但其判決事實欄並無各該記載，理由所述失其依據，自屬無可維持。(三)判決
不載理由者，當然為違背法令，所謂判決不備理由，係指依法應記載於判決理由之事
項不予記載，或記載不完備者而言，此為刑事訴訟法第三百七十九條第十四款上段之
當然解釋；而有罪之判決書，對於被告有利之證據不採納者，應說明其理由，復為同
法第三百十條第二款所明文，故有罪之判決書對於被告有利之證據，如不加採納，必
須說明其不予採納之理由，否則即難謂非判決不備理由之違法。上訴人於原審一再辯
稱原審判決附表所列之借款人，其中傅源塘等二十名於借款後均未清償，上訴人根本
無取得重利之可言；又上訴人係於八十五年五月十五日借款四十萬元與張肇旭，並未
於同年六月十五日借給；係於同年四月十九日借款二十萬元與蔡火煙，並未於同年六
月十九日借給；陳金芳部分係於八十五年四月二十日借款十一萬五千元，而於同年六
月十八日清償本息共十三萬元，並非於同年月十八日再借與十三萬元；另王光揚八十
五年六月十四日之十萬元，係其前欠累積而來，並非於該日借款十萬元等語，並提出
借款清償或未清償完畢名單、帳冊資料為佐證（詳見上訴人八十六年四月三十日、六
月十七日、九月十日提出之上訴理由狀暨證據）。此等辯解及證據是否可採，與認定
上訴人應否成立本件犯罪，至有關係。原審未予調查，復未說明不予調查採納之理由
，亦有應於審判決期日調查之證據未予調查及判決不備理由之違法。以上諸端，或為
上訴意旨所指摘，或為本院得依職權調查之事項，應認原判決上開部分有撤銷發回之
原因。
據上論結，應依刑事訴訟法第三百九十七條、第四百零一條，判決如主文。
中      華      民      國    八十九    年      一      月      二十    日
                              最高法院刑事第十庭
                                  審判長法官  曾  有  田
                                        法官  陳  宗  鎮
                                        法官  劉  介  民
                                        法官  孫  增  同
                                        法官  楊  商  江
      右正本證明與原本無異
                                              書  記  官
中      華      民      國    八十九    年      一      月    二十七    日


司法院資訊處製作；財團法人民間司法改革基金會備份。
